最　高　行　政　法　院　判　決
　　　　　　　　　　　　　94年度判字第00505號
上　訴　人　萬坤企業股份有限公司
代　表　人　乙　○
被 上訴 人　臺北市政府衛生局
代　表　人　甲○○
上列當事人間因健康食品管理法事件，上訴人對於中華民國92
年10月9日臺北高等行政法院92年度訴字第3028號判決，提起上
訴，本院判決如下：
　　主  文
上訴駁回。
上訴審訴訟費用由上訴人負擔。
　　理  由
一、緣上訴人代理銷售「IMMUNOCAL高境界免疫乳漿蛋白濃縮物
    」產品，分別於民國91年1月22日在大成影劇報第八版及91
    年1月28日在中時晚報第十八版委刊「IMMUNOCAL高境界免疫
    乳漿」廣告宣傳產品功效，其內容超出行政院衛生署之核准
    範圍，遭行政院衛生署查獲及民眾檢舉，轉經臺北市大安區
    衛生所進行查處後，報由被上訴人辦理。被上訴人認上訴人
    違反健康食品管理法第14條第1項規定，乃依同法第24條第1
    項規定，於91年3月6日以北市衛七字第09140808500號行政
    處分處上訴人新台幣（下同）12萬元罰鍰。上訴人提起訴願
    ，遭決定駁回，遂提起行政訴訟。
二、本件上訴人於原審起訴主張：原處分及訴願決定係以本件「
    IMMUNOCAL高境界免疫乳漿蛋白濃縮物」產品，經許可得
    述之保健功效為「經以動物及體外試驗結果顯示，可促進體
    液（非細胞性）免疫反應」，上訴人屢次於大眾傳播媒體上
    委刊廣告內容逾越行政院衛生署許可系爭產品得述之保健
    功效之範圍，因而認定上訴人違反健康食品管理法第14條第
    1項之規定。惟健康食品管理法第14條第1項後段規定之前提
    需先確定「廣告」之許可範圍，始能判斷系爭廣告有無「超
    過許可範圍」。但健康食品管理法或主管機關均未針對健康
    食品之廣告許可範圍有所規範或規定，「保健功效述」並
    不等同於「廣告許可範圍」，被上訴人未能指出「廣告許可
    範圍」之法律依據，其僅以衛生署函文作為依據，顯然違背
    法律保留原則。上訴人銷售之系爭產品獲許冠以「免疫」之
    名，經許可之保健功效述亦為可促進體液（非細胞性）免
    疫反應，則系爭產品當然得「提昇人體免疫能力」，上訴人
    之廣告用語在涵義上並未超越「保健功效述」，而健康食
    品管理法第14條第1項後段係指廣告之意旨不得超過許可範
    圍，並非指廣告一字一句均不得超過許可範圍。查健康食品
    管理法第13條第1項之規定，僅對「標示」有詳細列舉規定
    ，對廣告則無列舉規定，顯然健康食品管理法第14條第1項
    規定之「不得超過許可範圍」僅以「標示」為限，廣告則僅
    限於不得有虛偽不實、誇張之廣告，始符合立法原意。事實
    上健康食品之廣告內容不太可能限於「保健功效述」，而
    不得以其他言詞、圖片或畫面作為廣告內容，是原處分及訴
    願決定將系爭廣告限縮於「保健功效述」並不合理等語為
    由，求為判決撤銷原處分及訴願決定。
三、被上訴人則以：依行政院衛生署91年2月8日衛署食字第0910
    014790號函釋所示「高境界免疫乳漿」產品己登記許可為健
    康食品，該署依業者提出之功效評估資料，所核准該產品保
    健功效之述範圍為「經以動物及體外試驗結果顯示，可促
    進體液（非細胞性）免疫反應」，惟系爭報紙廣告及宣傳單
    宣稱產品之功效已超出前述核准範圍，違反健康食品管理法
    第14條之規定。系爭「高境界免疫乳漿蛋白濃縮物」食品已
    登記許可為健康食品，並經行政院衛生署核准為保健功效之
    述範圍「經以動物及體外試驗結果顯示，可促進體液（非
    細胞性）免疫反應」，但上訴人於報章所刊登廣告宣稱內容
    已超出原有旨意，被上訴人依法處辦，並無違誤。上訴人於
    報章刊登之「引據名人推薦方式，宣稱免疫乳漿蛋白能以最
    自然的方式（調節細胞內穀胱甘月太GHS含量），進而提昇
    人體免疫能力，有效降低人體受到感染，細胞產生病變的機
    率，讓人類預防保健達到更高境界」之廣告，及宣傳單內容
    「提昇免疫力、排毒、以及．氧化．．．協助治療癌症」所
    用廣告辭句，已超出行政院衛生署核准保健功效之述範圍
    ，依行政院衛生署91年2月8日衛署食字第0910014790號函釋
    ，其已違反健康食品管理法相關規定。且被上訴人已依行政
    程序法給予上訴人陳述意見之機會，惟上訴人未提供完整證
    明及說明，其有違反健康食品管理法第14條第1項之規定，
    被上訴人依同法第24條第1項規定，處上訴人罰鍰12萬元，
    並無不當等語資為抗辯。
四、原審斟酌全辯論意旨及調查證據之結果，以：上訴人銷售之
    「IMMUNOCAL高境界免疫乳漿蛋白濃縮物」產品，係經行政
    院衛生署核發登記許可之健康食品，經許可得述之保健功
    效為「產品以動物及體外實驗結果顯示，可促進體液（非細
    胞性）免疫反應」，上訴人分別於91年1月22日在大成影劇
    報第八版及91年1月28日在中時晚報第十八版委刊「IMMUNOC
    AL高境界免疫乳漿」廣告宣傳產品功效，內容以名人引薦方
    式，有行政院衛生署核發健康食品許可證一覽表內衛署健食
    字第A00008號健康食品查驗登記許可證所載事項、91年2月1
    日衛署食字第0910014512號函、民眾檢舉事項紀錄表、系爭
    廣告及上訴人代表人乙○之談話紀錄等件在原處分卷可稽，
    並為上訴人所不爭，堪認為真實。是被上訴人以系爭廣告內
    容顯已逾越行政院衛生署許可系爭產品得述之保健功效範
    圍，科處罰鍰12萬元，訴願決定予以維持，揆諸行為時健康
    食品管理法第2條、第4條、第14條第1項及第24條第1項規定
    ，並無不合。又按所謂健康食品，係指提供特殊營養素或具
    有特定之保健功效，特別加以標示或廣告，而非以治療、矯
    正人類疾病為目的之食品，故其廣告內容就健康食品保健功
    效之表達，雖無須字句與經核准述之保健功效相同，然應
    限於經核准述保健功效相當之範圍內，此即為健康食品管
    理法第14條所定「廣告不得有超過許可範圍之內容」，並非
    另有何就廣告內容隻字片語枝節性規定，上訴人稱並無「廣
    告許可範圍」規定，顯有誤會。查系爭產品經許可述之保
    健功效為「產品以動物及體外實驗結果顯示，可促進體液（
    非細胞性）免疫反應」，系爭廣告舉知名公眾人物之癌症患
    者現身說法，顯係表達有改善癌症病徵甚至治療效果之訊息
    ，已超過可述之保健功效範圍，自屬「有超過許可範圍之
    內容」，被上訴人以其違反健康食品管理法第14條第1項規
    定，依同法第24條第1項規定科處罰鍰，並未違背法律保留
    原則等語為由，判決駁回上訴人在原審之訴。
五、上訴人上訴意旨略謂：本件爭議在於「保健功效述」是否
    等同於「廣告許可範圍」，雖原處分及原審判決均持肯定見
    解，但卻未說明其理由，有判決不備理由之違法。原審判決
    及原處分認定上訴人違反健康食品管理法規定之主要理由係
    以系爭廣告舉知名公眾人物之癌症患者現身說法，顯係表達
    有改善癌症病徵甚至治療效果之訊息，顯已超過可述之保
    健功效範圍，惟市面上各種商品聘請知名人士代言，所在多
    有，例如化妝品業者請知名女藝人代言，並不表示使用者使
    用後，將如同女藝人般美艷，同理，使用系爭產品之消費者
    ，也並無改善癌症病徵或治療效果之必然關係，原審認定純
    屬臆測，有適用法規之違誤。又系爭食品是否涉及療效，屬
    其他法律範疇，與系爭廣告有無超過許可範圍，為不同之法
    律問題，原審及原處分憑空創造出不存在之廣告許可範圍，
    並因此處罰上訴人，其論事用法顯有違誤，有判決理由矛盾
    之違法等語，爰請判決廢棄原審判決，撤銷原處分及訴願決
    定，或發回臺北高等行政法院更為審理。
六、本院按：所謂法律保留原則，係指對人民違反行政法上義務
    之行為科處裁罰，涉及人民權利之限制，其構成要件及數額
    ，應由法律定之。若法律就構成要件授權命令以為補充者，
    授權之內容及範圍應具體明確，司法院釋字第313號、390號
    、394號、402號、412號、443號、454號、497號、491號及
    501號等解釋參照。「本法所稱健康食品，係指提供特殊營
    養素或具有特定之保健功效，特別加以標示或廣告，而非以
    治療、矯正人類疾病為目的之食品。」「健康食品之保健功
    效，應以下列方式之一表達：一、如攝取某項健康食品後，
    可補充人體缺乏之營養素時，宣稱該食品具有預防或改善與
    該營養素相關疾病之功效。二、述攝取某種健康食品後，
    其中特定營養素、特定成分或該食品對人體生理結構或生理
    機能之影響。三、提出科學證據，以支持該健康食品維持或
    影響人體生理結構或生理機能之說法。四、述攝取某種健
    康食品後的一般性好處。」「標示或廣告不得有虛偽不實、
    誇張或超過許可範圍之內容。」「違反第14條規定者，除得
    撤銷其健康食品之許可證外，處委託刊播廣告者新臺幣6萬
    元以上30萬元以下罰鍰，並得按次連續處罰。」為行為時健
    康食品管理法第2條、第4條、第14條1項及第24條第1項所明
    定。從而，健康食品之範圍，限於保健功效，健康食品之廣
    告，亦以保健功效為限，不及於治療、預防或改善人類疾病
    ；如廣告超過保健功效許可範圍，則應對委託刊播廣告者科
    處6萬元以上30萬元以下之罰鍰等涉及人民權利之限制之構
    成要件與裁罰數額，均由上開法律定之，自符合法律保留原
    則。本件原審認定上訴人銷售之「IMMUNOCAL高境界免疫乳
    漿蛋白濃縮物」產品，係經行政院衛生署核發登記許可之健
    康食品，經許可得述之保健功效為「產品以動物及體外實
    驗結果顯示，可促進體液（非細胞性）免疫反應」，但上訴
    人分別於91年1月22日、91年1月28日在大成影劇報第八版及
    中時晚報第十八版委刊「IMMUNOCAL高境界免疫乳漿」廣告
    宣傳產品功效，內載「免疫乳漿的功效　鐵證如山　新科立
    委金素梅小姐　挑戰自我　為民服務　重拾健康的秘密　我
    因肝腫瘤而接受開刀治療。有人介紹我服食免疫乳漿，以增
    加抵抗力和免疫力．．．功效適用對象1.未哺育母乳免疫力
    差的幼嬰兒2.慢性病纏身者3.重病患者．．．免疫乳漿蛋白
    濃縮物：加拿大醫學博士包那斯先生，經過年的科學研究
    證實．．．免疫乳漿蛋白能以最自然的方式（調節細胞內穀
    胱甘月太ＧＳＨ含量），進而提昇人體免疫能力，有效降低
    人體受到感染、細胞產生病變的機率．．．」等字句，顯以
    超越保健功效，而達抗癌等預防或改善與該營養素相關疾病
    ，遂維持被上訴人依上開行為時健康食品管理法第24條第1
    項規定，科處上訴人罰鍰12萬元，及訴願決定，自無判決不
    備理由之違法。次按，本件原審判決認定系爭廣告超越保健
    功效；係以系爭產品經許可述之保健功效為「產品以動物
    及體外實驗結果顯示，可促進體液（非細胞性）免疫反應」
    ，而系爭廣告舉知名公眾人物之癌症患者現身說法，顯係表
    達有改善癌症病徵甚至治療效果之訊息，已超過可述之保
    健功效範圍，自屬「有超過許可範圍之內容」，即以宣稱該
    系爭食品已具預防或改善與該營養素相關疾病為重點，而非
    以知名公眾人物刊登廣告為科處罰鍰要件，上訴人顯誤解原
    審判決意旨，猶主張該判決有理由矛盾之違法，核無足採。
    綜上所述，本件原處分核無違誤，訴願決定及原審判決遞予
    維持，亦無不合，本件上訴意旨為無理由，應予駁回。
據上論結，本件上訴為無理由，爰依行政訴訟法第255條第1項、
第98條第3項前段，判決如主文。
中    華    民    國    94    年    4    月    7      日
                  第三庭審判長法  官　廖　政　雄
                              法  官　林　清　祥
                              法  官　鍾　耀　光
                              法  官　姜　仁　脩
                              法  官　胡　國　棟
以  上  正  本  證  明  與  原  本  無  異
中    華    民    國    94    年    4    月    7      日
　　　　　　　　　　　　　　　書記官　莊　俊　亨
